臺灣桃園地方法院刑事判決　　　　　　　96年度簡上字第44號
上　訴　人　台灣桃園地方法院檢察署檢察官
被　　　告　甲○○
　　　　　　　　　　2弄3號3樓之3
上列上訴人因被告詐欺案件，不服本院95年度壢簡字第2329號，
中華民國95年12月15日第一審簡易判決（聲請簡易判決處刑案號
：台灣桃園地方法院檢察署95年度偵字第1382號），提起上訴，
及移送併辦（台灣桃園地方法院檢察署96年度偵字第1095號），
本院管轄第二審之合議庭判決如下：
    主  文
原判決撤銷。
甲○○幫助連續意圖為自己不法之所有，以詐術使人將本人之物
交付，處有期徒刑肆月，如易科罰金，以銀元佰元即新台幣玖
佰元折算壹日，減為有期徒刑貳月，如易科罰金，以銀元佰元
即新台幣玖佰元折算壹日。
    事  實
一、甲○○前曾於民國87年間因過失傷害案件，經本院以87年度
    交易字第171 號判決判處有期徒刑4 月，經提起上訴，經台
    灣高等法院以87年度交上易字第514 號判決駁回上訴確定，
    於89年1 月24日入監執行，於89年5 月21日執行完畢（不構
    成累犯）。詎甲○○仍不知悔改，其明知申請帳戶使用係輕
    而易舉之事，一般人無故取得他人金融帳戶之行徑常與財產
    犯罪之需要密切相關，而可預見該等不自行申辦帳戶使用，
    反以高價承租他人存摺之人，可能係遂行不法所有意圖用以
    詐騙他人，足以幫助他人處理詐欺犯罪所得之情，竟仍不違
    背其本意，而基於幫助他人詐欺取財不確定故意之犯意，於
    94年12月下旬某日至95年1 月2 日前某日間，將其所開立如
    附表一所示帳戶之存摺、提款卡、密碼等物，在不詳地點，
    以每個帳戶新台幣（下同）1 千元之代價出售並交付與真實
    姓名年籍不詳之成年男子。嗣該男子收受前開帳戶之存摺、
    提款卡、密碼後，即與不詳之詐騙集團人員共同基於意圖為
    自己不法所有之概括犯意，連續於附表二所示之時間，以附
    表二所示之詐騙方式向被害人賴穎章、乙○○等人行騙，致
    其等均陷於錯誤而將其帳戶內之存款匯入甲○○前開出售予
    該詐騙集團如附表一所示之帳戶內，而該詐騙金額旋即遭該
    不詳年籍之詐騙集團成員提領取款，迨被害人發覺有異，方
    知受騙並報警處理，始悉上情。
二、案經彰化縣政府警察局員林分局報告台灣彰化地方法院檢察
    署檢察官呈請台灣高等法院檢察署檢察長令轉台灣桃園地方
    法院檢察署檢察官偵查後聲請簡易判決處刑，及台中縣政府
    警察局霧峰分局報請台灣桃園地方法院檢察署檢察官偵查後
    移送併辦。
    理  由
一、訊據被告甲○○於本院審理時坦承同時將如附表一所示帳戶
    出售與真實年籍不詳成年男子之事實，而證人即被害人賴穎
    章、乙○○於警詢時就遭詐騙情節證述綦詳。此外，復有卷
    附如附表一所示帳戶之開戶資料、交易往來明細表各1 份、
    國泰世華銀行存款存根2 紙、上海商業銀行存款憑條1 紙、
    蘋果日報分類廣告1 紙在卷可稽。按金融存款帳戶，事關存
    戶個人財產權益之保障，與存戶之印鑑章、提款卡結合，其
    專屬性、私密性更形提高，除非本人或與本人具密切之關係
    者，難認有何理由可自由流通使用該存摺、印鑑章、提款卡
    ，一般人亦均有應妥為保管存摺、印鑑章、提款卡，以防止
    被他人冒用之認識，縱有特殊情況偶有將存摺、印鑑章、提
    款卡交付他人之需，亦必深入瞭解其用途後再行提供以使用
    ，恆係吾人日常生活經驗與事理；且金融帳戶為個人理財之
    工具，申請開設金融帳戶並無任何特殊之限制，一般民眾皆
    可以存入最低開戶金額之方式申請開戶，一個人可以在不同
    之金融機構申請多數之存款帳戶使用，並無何困難，此乃眾
    所周知之事實，則依一般人之社會生活經驗，苟見非親非故
    之人不以自己名義申請開戶，反而以出價蒐購或租用之方式
    向他人蒐集金融機構帳戶供己使用，衡情當知悉蒐集金融帳
    戶者，係將所蒐集之帳戶用於從事財產犯罪。況觀諸現今社
    會上，詐騙者蒐購人頭帳戶，持以作為信貸、手機簡訊詐欺
    之事，常有所聞，被告將上開帳戶之存摺、提款卡及密碼，
    交付姓名、年籍不詳之詐騙集團成員使用，被告自可預見該
    收集帳戶之人可能將之用來從事詐欺犯罪，作為詐欺取財之
    人頭帳戶，以收取被害人匯入之款項，惟其竟仍將其帳戶存
    摺、金融卡、密碼交付該來路不明之人，其顯具有縱有人以
    其金融帳戶實施詐欺犯罪亦不違背其本意之幫助意思甚明。
    而按刑法上之幫助犯，係對於犯罪與正犯有共同之認識，而
    以幫助之意思，對於正犯資以助力，而未參與實施犯罪之行
    為者而言（參照最高法院88年度台上字第1270號判決意旨參
    照），茲查本件被告提供其所有帳戶之相關物件予詐騙集團
    成員使用，致使被害人於受詐騙之際，而將款項轉入被告提
    供之帳戶，惟此僅係就他人之詐欺取財犯行提供助力，是雖
    卷內事證並無積極證據證明被告知悉實施詐欺者將如何犯罪
    ，而無法於本件認定被告有實施詐欺犯行之共同犯意聯絡，
    但被告既對金融帳戶交付他人使用，可能遭持以從事財產犯
    罪有所認知，其有幫助他人犯詐欺罪之意甚明。本件事證明
    確，被告犯行堪予認定，應依法論科。
二、論罪科刑：
（一）刑法及刑法施行法部分條文業經修正公布，並均於95年7
      月1 日施行。按修正後刑法第2 條第1 項之規定：「行為
      後法律有變更者，適用行為時之法律。但行為後之法律有
      利於行為人者，適用最有利於行為人之法律」，係規範行
      為後法律變更所生新舊法比較適用之準據法，於新法施行
      後，應適用新法第2 條第1 項之規定，為「從舊從輕」之
      比較；比較時應就罪刑有關之共犯、未遂犯、想像競合犯
      、牽連犯、連續犯、結合犯，以及累犯加重、自首減輕暨
      其他法定加減原因（如身分加減）與加減例等一切情形，
      綜其全部罪刑之結果而為比較（最高法院95年度第8 次刑
      事庭會議決議參照）。而95年7 月1 日修正公布施行之刑
      法第2 條第1 項規定，行為後法律有變更者，適用行為時
      之法律。但行為後之法律有利於行為人者，適用最有利於
      行為人之法律，係採從舊從輕之原則。而所謂「法律有變
      更」，係指足以影響行為之可罰性範圍及其法律效果之法
      律修正而言，易科罰金之折算標準、易服勞役之折算標準
      及期限涉及裁量權之行使，係屬科刑規範事項，其折算標
      準於裁判時並應於主文內諭知，與一般純屬執行之程序有
      別，是如新舊法對易科罰金之折算標準、易服勞役之折算
      標準及期限各有不同時，自應依上開規定，比較適用最有
      利於行為人之法律。而比較時應就罪刑有關之共犯、未遂
      犯、連續犯、牽連犯、結合犯、以及累犯加重、自首減輕
      、暨其他法定加減原因、與加減例等一切情形，綜其全部
      之結果，而為比較，再適用有利於行為人之法律處斷，且
      應就罪刑有關之一切情形，比較其全部之結果，而為整個
      之適用，不能割裂而分別適用有利益之條文，最高法院24
      年上字第4634號、27年上字第2615號判例固足參照，但此
      之所謂不能割裂適用，係指與罪刑有關之本刑而言，不包
      括易刑處分，事關刑罰執行之易刑處分仍應分別適用最有
      利於行為人之法律。易言之，倘所處之主刑同時有徒刑、
      拘役易科罰金、罰金易服勞役之情形時，關於易科罰金、
      易服勞役部分應分別為新舊法有利不利之比較（最高法院
      96年度台非字第58號判決意旨參照）。又現行刑法第2 條
      第1 項明文規定：「行為後法律有變更者，適用行為時之
      法律。但行為後之法律有利於行為人者，適用最有利於行
      為人之法律。」惟此「法律變更」與法律修正之概念有別
      ；所謂法律變更應係指因法律修正而「刑罰」有實質之更
      異而言（如修正後新舊法法定本刑輕重變更），始有依上
      開規定為準據法而比較適用新法或舊法之問題（最高法院
      96年度台上字第1601號判決意旨參照）。惟刑法條文雖經
      修正，但若僅屬單純之文字修飾，或將實務見解或法理明
      文化，而不涉及刑罰之輕重、構成要件之變更，或其他有
      利、不利於行為人之情形者，即無庸依刑法第2 條第1 項
      之規定比較新舊法，而應依一般法律適用原則，適用「裁
      判時法」處斷（最高法院95年度第21次刑事庭會議決議、
      96年度台上字第941 號判決意旨參照）。
（二）本件被告行為後，關於刑法第339 條之罪，其法定罰金刑
      最低度部分，由修正前刑法第33條第5 款規定為銀元1元
      以上，依罰金罰鍰提高標準條例第1 條前段提高為10倍（
      提高後折算為新台幣30元），修正後刑法第33條第5 款則
      修正為新台幣1 千元以上，以百元計算。經比較前述新、
      舊法結果，修正後規定並未較有利於行為人，則應依修正
      後刑法第2 條第1 項前段規定，適用行為時（即修正前）
      之法律。
（三）刑法第56條連續犯之規定業於94年2 月2 日修正公布刪除
      ，並於95年7 月1 日施行，則被告所幫助之正犯犯行，因
      行為後新法業已刪除連續犯之規定，此刪除雖非犯罪構成
      要件之變更，但顯已影響行為人刑罰之法律效果，自屬法
      律有變更。經比較前述新、舊法結果，修正後規定並未較
      有利於行為人，則應依修正後刑法第2 條第1 項前段規定
      ，適用行為時（即修正前）之法律。
（四）刑法第339 條之罪法定拘役刑最高度部分，刑法第33條第
      4 款雖亦有修正，惟對被告無有利、不利情形，應逕適用
      裁判時（即修正後）之法律。再修正後刑法第55條但書係
      科刑之限制，為法理之明文化，非屬法律之變更（最高法
      院95年度第8 次刑事庭會議決議參照）。又修正後刑法第
      30 條 係規定：「幫助他人實行犯罪行為者，為幫助犯。
      雖他人不知幫助之情者，亦同。幫助犯之處罰，得按正犯
      之刑減輕之。」，而修正前之刑法第30條則規定：「幫助
      他人犯罪者，為從犯。雖他人不知幫助之情者，亦同。從
      犯之處罰，得按正犯之刑減輕之。」，主要係文字用語上
      之修正，關於刑罰減輕之規定並無變更，無關成立幫助犯
      內容之實質之變更，不屬法律之變更，應逕適用修正後之
      規定，無須比較適用。另刑法施行法第1 條之1 施行後，
      罰金刑貨幣單位雖有「銀元」、「新台幣」之差異，惟適
      用結果之罰金額度則無二致，就罰金法定刑提高之「刑罰
      權規範內容」並無利或不利變更，自不生新舊法之比較問
      題，應適用具特別法及準據法之刑法施行法第1 條之1 規
      定（台灣高等法院暨所屬法院95年度法律座談會刑事類提
      案第16號參照）。
（五）核被告所為，均係犯刑法第30條第1 項、第339 條第1 項
      之幫助詐欺取財罪。又按連續幫助與幫助連續原屬有別，
      如基於概括犯意，多次幫助他人犯罪，為連續幫助；如以
      一幫助行為，幫助他人連續犯罪，則為幫助連續，就幫助
      犯言，僅有一次之犯罪行為（最高法院86年度台上字第56
      80號判決可資照）。被告提供上開2 帳戶予該詐欺集團成
      員，使該詐欺集團成員利用上開帳戶先後詐欺取財得逞2
      次，該等犯罪集團先後2 次詐欺取財犯行，時間緊接、方
      法相同，觸犯構成要件相同之罪，顯係基於概括犯意為之
      ，為連續犯，而被告基於幫助之犯意，以一提供帳戶之幫
      助行為，幫助該詐欺集團成員連續詐欺取財被害人之財物
      ，為幫助連續，僅成立1 次幫助犯罪行為，被告以1 次提
      供2 帳戶資料之1 個幫助行為助成詐欺集團成員對被害人
      賴穎章、乙○○為詐欺犯行，核屬1 行為觸犯數罪名之同
      種想像競合，應依修正後刑法第55條想像競合犯之規定，
      從一重處斷。被告以幫助他人犯罪之意思而參與犯罪構成
      要件以外之行為，為詐欺取財罪之幫助犯，爰依修正後刑
      法第30條第2 項之規定，減輕其刑。
（六）原審據以論罪科刑，固非無見，惟查：1.原審未及審酌被
      告尚有出售如附表一編號2 帳戶之幫助詐欺犯行。2.惟中
      華民國96年罪犯減刑條例業於96年7 月4 日修正公布，並
      於同年月16日施行，被告所犯，合於該減刑條例之規定，
      原審未及審酌。檢察官以原審判決未及審酌前述屬裁判上
      一罪部分之犯行顯屬不當為由提起上訴，核有理由，自應
      由本院將原審判決撤銷改判。爰審酌被告僅因貪圖小利即
      出售所有之金融帳戶存摺及提款卡予不法詐騙集團使用，
      使詐騙集團輕易取得詐欺工具，所為已影響社會正常交易
      安全並使犯罪之追查趨於複雜，危害社會甚鉅，並審酌其
      犯罪動機、目的、手段、所生利益、犯後態度及素行等一
      切情狀，量處如主文第2 項所示之刑。又被告行為後，關
      於易科罰金之折算標準，修正前刑法第41條第1 項前段規
      定：「犯最重本刑為5 年以下有期徒刑以下之刑之罪，而
      受6 個月以下有期徒刑或拘役之宣告，因身體、教育、職
      業、家庭之關係或其他正當事由，執行顯有困難者，得以
      1 元以上3 元以下折算1 日，易科罰金。」又被告行為時
      之易科罰金折算標準，修正前罰金罰鍰提高標準條例第2
      條前段（現已刪除）規定，就其原定數額提高為100 倍折
      算1 日，則本件被告行為時之易科罰金折算標準，應以銀
      元300 元折算1 日，經折算為新台幣後，應以新台幣900
      元折算為1 日；修正後刑法第41條第1 項前段則規定：「
      犯最重本刑為5 年以下有期徒刑以下之刑之罪，而受6 個
      月以下有期徒刑或拘役之宣告者，得以新台幣1,000 元、
      2,000 元或3,000 元折算1 日，易科罰金。」比較易科罰
      金之折算標準，以行為時法較有利於被告，則應依修正後
      刑法第2 條第1 項前段規定，適用行為時（即修正前）之
      法律。另中華民國96年罪犯減刑條例業於96年7 月16日施
      行，查本件被告上開犯行係在96年4 月24日前，爰依中華
      民國96年罪犯減刑條例第2 條第1 項第3 款，減其刑期2
      分之1 ，並同條例第9 條、刑法第41條第1 項前段、修正
      前罰金罰提高標準條例第2 條規定，諭知易科罰金折算標
      準，以示儆懲。
據上論斷，應依刑事訴訟法第455 條之1 第3 項、第369 條第1
項、第364 條、第299 條第1 項前段，修正後刑法第2 條第1 項
前段、第30條第1 項前段、第2 項、第55條、刑法第339 條第1
項、修正前刑法第56條、第41條第1 項前段，刑法施行法第1 條
之1 第1 項、第2 項前段，修正前罰金罰鍰提高標準條例第2 條
，中華民國96年罪犯減刑條例第2 條第1 項第3 款、第7 條、第
9 條，判決如主文。
本案經檢察官嵇珮晶庭執行職務。
中　　華　　民　　國　　96　　年　　8 　　月　　23　　日
                  刑事第一庭審判長法　官　曾淑華
                                  法  官  王耀興
                                  法  官  鄭吉雄
以上正本證明與原本無異。
本件不得上訴。
                                  書記官  王月香
中　　華　　民　　國　　96　　年　　8 　　月　　24　　日
附錄論罪科刑法條：
中華民國刑法第339條
（普通詐欺罪）
意圖為自己或第三人不法之所有，以詐術使人將本人或第三人之
物交付者，處5 年以下有期徒刑、拘役或科或併科1 千元以下罰
金。
以前項方法得財產上不法之利益或使第三人得之者，亦同。
前二項之未遂犯罰之。
附表一：
┌──┬──────────┬────────────┐
│編號│    金融機構名稱    │   帳             號    │
├──┼──────────┼────────────┤
│ 1  │國泰世華銀行中壢分行│000000000000            │
├──┼──────────┼────────────┤
│ 2  │上海商業銀行楊梅分行│00000000000000          │
└──┴──────────┴────────────┘
附表二：
┌──┬────┬─────┬────────────┐
│編號│ 被害人 │時      間│  詐   騙   方   式     │
├──┼────┼─────┼────────────┤
│ 1  │賴穎章  │94年12月28│賴穎章依報紙所刊登辦理貸│
│    │        │日        │款廣告上電話與詐騙集團集│
│    │        │          │團成員聯繫，該詐騙集團成│
│    │        │          │員先向賴穎章稱經銀行照會│
│    │        │          │後，須先預繳部分本金、利│
│    │        │          │息、手續費及律師見證費等│
│    │        │          │，致賴穎章陷於錯誤。賴穎│
│    │        │          │章乃於95年1 月2 日分別匯│
│    │        │          │款17,370元、6,000 元至陳│
│    │        │          │勝國所有如附表一編號1 所│
│    │        │          │示帳戶。                │
├──┼────┼─────┼────────────┤
│ 2  │乙○○  │95年1 月2 │乙○○依報紙所刊登辦理貸│
│    │        │日        │款廣告上電話與詐騙集團集│
│    │        │          │團成員聯繫，該詐騙集團成│
│    │        │          │員向乙○○佯稱須先收取佣│
│    │        │          │金，致乙○○陷於錯誤。韓│
│    │        │          │大釧乃於95年1 月6 日匯款│
│    │        │          │9,665 元至甲○○所有如附│
│    │        │          │表一編號2 所示帳戶。    │
└──┴────┴─────┴────────────┘
